【裁判字號】    97,訴,1340
【裁判日期】    971209
【裁判案由】    毒品危害防制條例
【裁判全文】
臺灣高雄地方法院刑事判決              97年度訴字第1340號
公  訴  人  臺灣高雄地方法院檢察署檢察官
被      告  甲○○
指定辯護人  本院公設辯護人戊○○
上列被告因違反毒品危害防制條例案件，經檢察官提起公訴（96
年度偵字第26064 號），本院判決如下：
    主  文
甲○○販賣第一級毒品，處無期徒刑，褫奪公權終身。未扣案之
販毒所得新臺幣伍佰元，沒收之，如全部或一部不能沒收時，以
其財產抵償之；扣案之門號0000000000號行動電話壹
支（不含SIM 卡）沒收之。扣案之海洛因肆包（含包裝袋，合計
淨重壹點參參公克，純度佰分之貳肆點肆參，純質淨重零點參貳
公克）均沒收銷燬之。
    事  實
一、甲○○明知海洛因為毒品危害防制條例所定之第一級毒品，
    不得非法持有販賣，竟意圖營利，基於販賣海洛因之犯意，
    於不詳時地，向真實姓名不詳之成年人，以不詳之價格，販
    入數量不詳之第一級毒品海洛因後，於民國96年9 月5 日上
    午9 時許，由丙○○使用0000000 號公用電話，撥打甲○○
    持用之門號0000000000號行動電話，向甲○○購買價格新台
    幣（下同）500 元之海洛因，達成買賣合意後，並約定在甲
    ○○位於高雄市前鎮區○○○街15巷11弄11號之住處前方庭
    院交易，2 人抵達後，由丙○○交付500 元予甲○○，甲○
    ○交付自其所有之海洛因中分裝出數量不詳價值500 元之海
    洛因1 包予丙○○。嗣同日晚上6 時許，員警接獲線報後前
    往甲○○上開住處查緝，並扣得海洛因4 包（合計淨重1.33
    公克，純度24.43 ％，純質淨重0.32公克），員警遂將甲○
    ○逮捕並帶回警局詢問。翌日中午12時30分許，員警發現甲
    ○○所持用之前開行動電話有多通電話撥入，遂予以接聽，
    來電者不知甲○○已遭員警逮捕，仍於電話中相約在高雄市
    小港醫院急診室大門前交易500 元之海洛因。員警依約前往
    後，遂於當日下午1 時5 分許，在小港醫院急診室大門前發
    現正在等候甲○○之丙○○，進而將丙○○帶回詢問，始悉
    上情。
二、案經高雄縣政府警察局林園分局報告台灣高雄地方法院檢察
    署檢察官偵查起訴。
    理  由
壹、證據能力部分
一、被告及辯護人均爭執警員於96年9 月5 日晚上6 時許，在甲
    ○○位於高雄市前鎮區○○○街15巷11弄11號之住處之搜索
    程序不合法，扣押之物品均屬違法搜索取得，均無證據能力
    等語。惟按有明顯事實足信為有人在內犯罪而情形急迫者，
    檢察官、檢察事務官、司法警察官或司法警察，雖無搜索票
    ，得逕行搜索住宅或其他處所；該項搜索由司法警察為之者
    ，應於執行後3 日內報告該管檢察署檢察官及法院，否則審
    判時法院得宣告所扣得之物不得做為證據，刑事訴訟法第13
    1 條第1 項第3 款、第3 項、第4 項分別定有明文。經查：
    證人即員警乙○○於本院審理時證稱：96年9 月5 日盤查到
    一位毒品人口，伊表示係向被告購買毒品，願意帶其去抓被
    告，渠等抵達被告位於高雄市前鎮區○○○街15巷11弄11號
    之住處時，有一台汽車停在被告住處門口，該毒品人口表示
    伊看過該汽車之駕駛人向被告購買過毒品，所以現在被告可
    能在進行毒品交易，其便進入被告上開住處內搜索，進入大
    門後，從大門處後看到走廊盡頭有一間房間，房門半開，有
    一個人站在房間內，其將該房門推開就看到桌上有毒品等語
    明確（本院卷三第58頁倒數第15行至倒數第11行、第59頁第
    6 行至倒數第9 行）。本院審酌依當時情況，警員依據毒品
    人口之陳述及現場確有疑似購毒者之車輛停放於被告門口，
    應可相信有人在內從事毒品交易，而毒品交易為避免遭查緝
    ，交易時間均短暫，若當時員警未進行搜索則可能無法及時
    查緝交易毒品之情事，足認員警確有相當理由認為情況急迫
    ，而有為緊急搜索之必要，依前揭規定自得不待聲請搜索票
    而逕行搜索。雖該員警嗣後並未於執行後3 日內報告本院，
    惟觀諸搜索扣押筆錄中記載該次搜索經受搜索人即被告同意
    執行搜索等語，足見該員警主觀上認定該次乃經被告同意所
    為之搜索而無事後陳報之必要，始未向本院陳報，亦即其並
    非故意違反上開規定，且違背法定程序之情節輕微，反觀海
    洛因為毒品危害防制條例所定之第一級毒品，且販賣第一級
    毒品為死刑、無期徒刑之重罪，販毒行為危害社會大眾之身
    心健康甚鉅，兩相權衡，本院因認以不宣告該次搜索扣得之
    海洛因不得做為證據為宜，則揆諸前揭規定，自有證據能力
    。至辯護人主張前揭同意搜索係當時警方已先進入屋內搜索
    ，且已扣得毒品，故被告心裡已承受重大壓力，並非於自由
    意思下所同意等語，惟該次搜索合於刑事訴訟法第131 條第
    1 項第3 款所規定之緊急搜索，已詳如上述，縱謂被告並非
    基於自由意思而同意該次搜索，亦無妨於該次緊急搜索之合
    法性，附此敘明。
二、被告及辯護人均爭執警員於96年9 月6 日中午12時30分許，
    在警察局接聽被告所持用之行動電話進而查獲證人丙○○之
    程序不合法。惟按刑事訴訟，係以確定國家具體之刑罰權為
    目的，為保全證據並確保刑罰之執行，於訴訟程式之進行，
    固有許實施強制處分之必要，惟強制處分之搜索、扣押，足
    以侵害個人之隱私權及財產權，若為達訴追之目的而漫無限
    制，許其不擇手段為之，於人權之保障，自有未周，故基於
    維持正當法律程式、司法純潔性及抑止違法偵查之原則，實
    施刑事訴訟程式之公務員不得任意違背法定程式實施搜索、
    扣押；至於違法搜索扣押所取得之證據，若不分情節，一概
    以程式違法為由，否定其證據能力，從究明事實真相之角度
    而言，難謂適當，且若僅因程式上之瑕疵，致使許多與事實
    相符之證據，無例外地被排除而不用，例如案情重大，然違
    背法定程式之情節輕微，若遽捨棄該證據不用，被告可能逍
    遙法外，此與國民感情相悖，難為社會接受，自有害於審判
    之公平正義，因此，對於違法搜索所取得之證據，為兼顧程
    式正義及發現實體真實，應由法院於個案審理中，就個人基
    本人權之保障及社會安全之維護，依比例原則及法益權衡原
    則，予以客觀之判斷，亦即應就（一）違背法定程序之程度
    。（二）違背法定程序時之主觀意圖（即實施搜索扣押之公
    務員是否明知違法並故意為之）。（三）違背法定程序時之
    狀況（即程序之違反是否有緊急或不得已之情形）。（四）
    侵害犯罪嫌疑人或被告權益之種類及輕重。（五）犯罪所生
    之危險或實害。（六）禁止使用證據對於預防將來違法取得
    證據之效果。（七）偵審人員如依法定程序，有無發現該證
    據之必然性。（八）證據取得之違法對被告訴訟上防禦不利
    益之程度等情狀予以審酌，以決定應否賦予證據能力（最高
    法院92年度台上字第2574號判決意旨參照）。又按司法警察
    （官）如知有犯罪嫌疑者，即有立即蒐集、調查證據之義務
    ，且其等行使蒐證之職權時，手段必須合法正當純潔，不得
    以引誘、教唆之手段達其蒐集證據之目的，此為法理所當然
    ，復為警察職權行使法第3 條第3 項所明文。然如犯罪嫌疑
    人及與其從事販賣毒品不法交易之相對人（買主），本即具
    備犯罪之動機並萌生可疑聯繫或舉動，警方乃利用此機會查
    知相對人身分，復經其同意就先前之交易經驗製作警詢筆錄
    ，因該不法交易相對人與犯罪嫌疑人間之聯繫或舉動，並非
    由警方主動誘發，性質上要屬警察機關為查緝犯罪、蒐集證
    據之偵查技巧，尚難認該警詢陳述之取得有何違反法定程序
    可言，況相較於吾人常見「誘捕偵查（或稱釣魚，即通常警
    方係以交易相對人佯稱要約而將被告誘出）」之偵查手段而
    言，上開方式對於憲法基本人權之保障更無妨礙，且係查緝
    犯罪、維護公共利益所必要。經查：證人乙○○於本院審理
    中證稱：當天將被告帶回警察局，並查扣其所持用之門號
    0000000000號行動電話，在警局時，被告之上開行動電話一
    直響，其問被告行動電話所顯示之電話號碼係何人撥打，被
    告均表示不知道，其認為可能是要購買毒品之人所撥打，且
    該行動電話已經查扣，所以未詢問被告是否同意，就由其同
    事接聽被告電話，並與對方約定地點，確認對方之穿著及所
    騎乘之腳踏車等語明確（本院卷第59頁倒數第7 行至第60頁
    第4 行、第63頁第18行至第22行）。又證人丙○○於本院審
    理時證稱：96年9 月6 日曾以公共電話撥打被告所持用之門
    號0000000000號行動電話要購買海洛因，並相約在高雄市小
    港醫院急診室門口交易，並確認其穿著衣服之顏色，其不認
    識被告，係朋友介紹，之前曾向該行動電話之持用人購買過
    海洛因1 次，知道該人綽號叫「阿溪（台語）」；嗣後其抵
    達小港醫院急診室門口後，就有3 、4 個人圍過來並表示渠
    等係林園分局員警等語綦詳（本院卷三第54頁第5 行至第25
    行）。員警接聽被告之行動電話，雖未經被告同意且未依法
    定程式接聽，然查，被告因涉嫌毒品案為警查獲，依法逮捕
    ，並緊急搜索扣押被告所有之行動電話，被告當時已為警所
    查扣之行動電話，既已在警方之保管持有中，則他人撥打被
    告行動電話，即有相當理由可信其與所涉犯毒品案件有關係
    ，因而警方所為之接聽行為，應可認為係在蒐集被告犯罪證
    據目的範圍內之必要處分行為，況被告係涉犯販賣第一級毒
    品海洛因罪，對於社會安全危害甚鉅，而販毒者通常皆以電
    話為聯繫毒品交易之犯罪工具，且警方查扣被告之犯罪工具
    ，目的亦在蒐集被告之犯罪證據，若認員警在接聽被告之行
    動電話前，事先必須徵求被告之同意，倘被告不同意其接聽
    ，將使被告逍遙法外，本件販毒案件亦將難以破獲，此不僅
    與國民感情相悖，難為社會接受，且有害於審判之公平正義
    。再者，丙○○當日與該行動電話之持用人聯絡，確實係欲
    購買海洛因，而警方僅係被動地利用丙○○來電欲向被告購
    買海洛因之機會，誘使丙○○出面，進而取得其過去與被告
    交易經驗之警詢陳述，而非係以陷害教唆之方式使本無意購
    買海洛因之人產生購買海洛因之意。從而員警研判丙○○乃
    欲向被告購買毒品之交易對象，因而發動蒐證手段，自屬合
    理、正當，且基於公共利益之維護，本件員警接聽被告被扣
    押之行動電話，所取得之證據（即丙○○之出現及嗣後於偵
    查及本院審理時之證述），均應認有證據能力，併此敘明。
三、丙○○於警詢之證述
    查證人丙○○係被告以外之人，渠於警詢時之陳述，係被告
    以外之人於審判外之言詞陳述，依刑事訴訟法第159 條第1
    項規定，原則上並無證據能力。且證人丙○○於警詢時之陳
    述，核與渠於本院審理時證述之情節大致相符，亦查無刑事
    訴訟法第159 條之3 所定各款情形；而辯護人復於本院準備
    程序時，否認上開證據方法之證據能力。是依上開說明，應
    認證人丙○○於警詢時之陳述，並無證據能力。
四、本判決所引用之其餘證據資料（詳後引證據），其中傳聞證
    據部分，縱無刑事訴訟法第159 條之1 至第159 條之4 或其
    他規定之傳聞證據例外情形，亦因被告、辯護人及檢察官或
    同意可作為證據使用，或未聲明異議，依刑事訴訟法第159
    條之5 第1 項、第2 項之規定，本院審酌各該傳聞證據並非
    違法取得，與待證事項具關聯性，證明力亦非明顯過低等情
    ，認以之作為證據係屬適當，具有證據能力。
貳、實體部分
一、訊據被告固承認門號0000000000號行動電話係其所持用，惟
    否認有販賣第一級毒品海洛因之犯行，辯稱：其不認識丙○
    ○，亦無販賣海洛因予丙○○等語，經查：
（一）門號0000000000號行動電話為被告所持用；被告於96年9
      月6 日晚上6 時許，在其位於高雄市前鎮區○○○街15巷
      11弄11號之住處為警查緝，並扣得海洛因4 包（合計淨重
      1.33公克，空包裝袋總重2.02公克，純度24.43 ％，純質
      淨重0.32公克）之事實，有高雄縣政府警察局林園分局搜
      索扣押筆錄、扣押物品目錄表、照片及法務部調查局濫用
      藥物實驗室97年2 月15日調科壹字第09723008030 號鑑定
      書在卷可參（警卷第21頁至第37頁；偵卷第7 頁），且為
      被告所不爭執（本院卷二第20頁不爭執事項），故此部分
      事實，堪以認定。
（二）被告於96年9 月5 日上午9 時許，與丙○○達成購買500
      元之海洛因合意後，並在被告前揭住處交付海洛因之事實
      ，業據證人丙○○於本院審理時證稱：96年9 月5 日上午
      9 時許曾以公共電話撥打門號0000000000號行動電話，向
      該電話之持用人購買海洛因，因為交易海洛因之時間很短
      ，只有幾秒鐘，且之前只交易1 次，所以不記得該人之容
      貌，亦不知道該人是否就是被告，只知道該人之綽號為「
      阿溪（台語）」等語明確（本院卷三第54頁第10行至第19
      行、第55頁第2 行至第29行、第56頁第7 行至第13行）。
      按販賣毒品者為避免警方查緝，多與購買毒品者秘密交易
      ，且多利用化名聯絡，而不會透露真實姓名，是丙○○既
      不知前揭門號係何人之行動電話，亦不認識被告，倘非與
      該行動電話之使用人基於某種特定目的之默契與合意，豈
      會隨意表示要購買500 元之海洛因，且被告亦承認上開門
      號行動電話係其所使用；再者，觀之前開行動電話之通聯
      記錄，於96年9 月5 日上午8 時59分確實有人以公共電話
      撥打該手機，且通話時間僅12秒，有通聯記錄及中華電信
      高雄營運處服務中心查詢客戶資料或提供客戶申請書函覆
      單在卷足憑（偵卷第17頁；本院卷三第39頁、第40頁），
      均與證人丙○○所述相符，可知證人丙○○前揭證詞並非
      無據。至於證人丙○○雖於本院審理時證稱：被告係於96
      年9 月6 日凌晨在伊前揭住處交付海洛因等語，惟被告於
      96 年9月5 日晚上6 時許即遭警方查獲，有高雄縣政府警
      察局林園分局搜索扣押筆錄附卷可參（警卷第21頁），是
      被告既於上開時間即為警逮捕，則自無可能於96年9 月6
      日凌晨交付海洛因予證人丙○○，又證人丙○○若確實於
      上開時間與被告見面，則其未於被告上開住處見到被告，
      自應再度撥打電話與被告聯絡，惟觀之前開通聯記錄96年
      9 月6 日凌晨前揭被告所持用之行動電話均無通聯記錄；
      再者，購買海洛因之人多係於海洛因即將用罄或毒癮發作
      時購買，其多立即需使用海洛因，豈可能於96年6 月5 日
      上午9 時許達成購買海洛因之合意，卻遲至96年9 月6 日
      凌晨始交付海洛因，且證人丙○○於本院審理時證述，距
      案發時已相隔1 年之久，故可知應係證人丙○○記錯被告
      交付海洛因之時間，自不可因此遽認證人丙○○之其餘證
      詞全然不可採信，而為有利於被告之認定依據。
（三）邇來政府為杜絕毒品氾濫，毒害人民甚深，再三宣導教民
      眾遠離毒品、媒體之報導既深且廣，對於毒品之禁絕，應
      為民眾所熟悉。又政府對於查緝施用、轉讓及販賣毒品無
      不嚴格執行，且販賣毒品罪更係重罪，設若無利可圖，衡
      情一般持有毒品者，當不致輕易將持有毒品交付他人。況
      第一級毒品海洛因價格不貲、物稀價昂，且販賣第一級毒
      品係違法行為，非可公然為之，亦無公定之價格，不論任
      何包裝，均可任意分裝增減分量，每次買賣價量，亦可能
      隨時依雙方間之關係深淺、資力、需求量及對行情之認知
      、來源是否充裕、查緝是否嚴緊，購買者被查獲時供述購
      買對象之可能性風險之評估等，因而異其標準，並隨時機
      動調整，非可一概而論，是販賣之利得，除經坦承犯行或
      價量俱臻明確外，委難查得實情，販賣之人從價差或量差
      中牟利方式雖異，其意圖營利之非法販賣行為則一，茍無
      任何利益可圖，被告實無甘冒風險，在與證人丙○○並非
      至親之下，將毒品無償交付。從而，被告應有從中賺取差
      額利潤以牟利之意圖及事實，應堪認定。
（四）綜上，被告上開所辯，不可採信。本件事證明確，被告前
      開犯行，堪以認定。
二、按海洛因為毒品危害防制條例第2 條第2 項第1 款所明定之
    第一級毒品。被告販賣上開毒品，核其所為，係犯毒品危害
    防制條例第4 條第1 項之販賣第一級毒品罪，其為販賣而持
    有海洛因，持有之低度行為應為販賣之高度行為所吸收，不
    另論罪。爰審酌被告前因施用毒品遭觀察勒戒、強制戒治，
    當深知毒品對人體之危害性，竟圖一己私利而出售牟利，販
    賣海洛因，殘害國民身心健康，助長社會濫用毒品風氣，復
    矢口否認犯行，態度不佳，惟念其販賣總量、獲利非鉅等一
    切情狀，量處如主文所示之刑，及依刑法第37條第1 項規定
    ，宣告褫奪公權終身，以資懲儆。本件被告雖僅販賣價值50
    0 元之海洛因予證人丙○○1 次，然刑法第59條之酌減其刑
    ，必須犯罪另有特殊之原因與環境等情狀，在客觀上足以引
    起一般之同情，認為確可憫恕，且即予宣告法定最低度之刑
    ，猶嫌過重者，始有其適用，本件被告並未陳述其有何可憫
    恕之情，且被告年輕力盛，竟捨正途不為，販賣毒品殘害國
    人身心，尚難引起一般同情，爰不依刑法第59條之規定，酌
    減其刑，附此敘明。至如主文所示販賣海洛因所得之金錢，
    因係被告犯罪所得之財物，應依毒品危害防制條例第19條第
    1 項之規定，宣告沒收之，如全部或一部不能沒收時，以其
    財產抵償之。另扣案如主文所示之行動電話（不含SIM 卡）
    ，則係被告所有供犯罪所用之物，應依毒品危害防制條例第
    19條第1 項之規定，宣告沒收之；又因查無證據可證明該行
    動電話內之SIM 卡係被告所有，被告亦有可能以自己行動電
    話插入他人之SIM 卡使用，故爰不為宣告沒收該SIM 卡。扣
    案之白色粉末4 包，經送法務部調查局鑑定結果，均確含有
    第一級毒品海洛因成份（合計淨重1.33公克，純度24.43 ％
    ，純質淨重0.32公克），有法務部調查局97年2 月15日調科
    壹字第09723008030 號鑑定書在卷可憑（偵卷第7 頁），足
    認應均為海洛因毒品無訛，應均依毒品危害防制條例第18條
    第1 項前段之規定沒收銷燬之。另包裝上開第一級毒品海洛
    因之包裝袋4 個，因經驗上與毒品難以析離，應視同毒品海
    洛因，不問屬於犯人與否，應均依毒品危害防制條例第18條
    第1 項前段規定，宣告沒收銷燬之。另送驗耗損之部分，因
    已滅失，爰不另宣告沒收銷燬。本件其他扣案物部分，因無
    證據證明與本件被告販賣毒品之犯行有關，爰不予宣告沒收
    之，併此敘明。
據上論斷，應依刑事訴訟法第299 條第1 項前段，毒品危害防制
條例第4 條第1 項、第18條第1 項前段、第19條第1 項，刑法第
11條、第37條第1 項，判決如主文。
本案經檢察官丁○○到庭執行職務。
中    華    民    國    97    年    12    月    9     日
                  刑事第十五庭  審判長法  官  鄭詠仁
                                      法  官  謝枚霏
                                      法  官  王碧瑩
以上正本證明與原本無異。
如不服本判決應於收受判決後10日內向本院提出上訴書狀，並應
敘述具體理由。其未敘述上訴理由者，應於上訴期間屆滿後20日
內向本院補提理由書(均須按他造當事人之人數附繕本)「切勿逕
送上級法院」。
中    華    民    國    97    年    12    月    9     日
                                      書記官  吳智媚
附錄法條：
毒品危害防制條例第4 條第1 項
製造、運輸、販賣第一級毒品者，處死刑或無期徒刑；處無期徒
刑者，得併科新台幣一千萬元以下罰金。


司法院資訊處製作；財團法人民間司法改革基金會備份。
